臺灣高等法院民事判決　　　　　　　　 94年度上易字第398號
　　上　訴　人
　　即被上訴人　乙○○
　　訴訟代理人　張麗玉律師
　　被上訴人
　　即上訴人　　甲○○
　　　　　　　　　　　　　　號.
　　訴訟代理人　盧國勳律師
　　複代理人　　蕭銘毅律師
　　被上訴人　　立法院
　　法定代理人　王金平
　　訴訟代理人　胡文英律師
當事人間侵權行為損害賠償事件，上訴人對於中華民國94年4 月
8日臺灣臺北地方法院 93年度訴字第4666號第一審判決提起上訴
，本院判決如左：
    主      文
原判決關於駁回乙○○後開第二項之訴部分及關於上訴部分訴訟
費用之裁判均廢棄。
上開廢棄部分，甲○○應再給付乙○○新臺幣肆佰貳拾元及自
民國九十三年十一月十二日起至清償日止按年息百分之五計算之
利息。
乙○○其餘上訴及甲○○之上訴均駁回。
第一審及第二審訴訟費用關於乙○○上訴部分由乙○○負擔千分
之一，餘由甲○○負擔；關於甲○○上訴部分由甲○○負擔。
    事實及理由
壹、程序方面：
    按依國家賠償法請求損害賠償時，應先以書面向賠償義務機
    關請求之；又賠償義務機關拒絕賠償，或自提出請求之日起
    逾三十日不開始協議，或自開始協議之日起逾六十日協議不
    成立時，請求權人得提起損害賠償之訴，國家賠償法第10條
    第1項、第11條第1項前段分別定有明文。本件上訴人即被上
    訴人乙○○（下稱乙○○）分別以書面向被上訴人立法院（
    下稱立法院）請求損害賠償，為立法院所拒絕，有其提出國
    家賠償請求書一份、立法院民國93年11月22日台立制字第09
    30004103號函及拒絕賠償理由書等文件在卷可稽（見原審卷
    第64至72頁），並為立法院所不爭執，是乙○○於立法院拒
    絕賠償之後提起本件損害賠償之訴，於法即無不合。
貳、實體方面：
一、乙○○起訴主張：伊原為立法院總務處工友，擔任位於臺北
    市○○路○段132巷31號之立法院大安會館夜間櫃檯工作；被
    上訴人即上訴人甲○○（下稱甲○○）則係立法院大安會館
    警衛，為依法令從事於公務之人員。91年11月8日晚上8時許
    ，甲○○執行伊之職務調動命令時，竟以伊認職務調動不合
    理且於法不合，不願接受調派令為由，將伊強制驅離立法院
    大安會館。嗣伊迫於無奈停留於立法院大安會館外之人行道
    上時，甲○○復為貫徹調派令之執行，基於傷害之故意，徒
    手毆打伊腹部及頭部，致伊左顴（誤載為額）部受有3乘2公
    分腫脹之傷害。按甲○○為立法院所屬大安會館之警衛，於
    執行伊之職務調動派令之公權力時，故意毆打伊成傷，不法
    侵害伊之身體、健康，依國家賠償法第2條第2項規定，立法
    院亦應負損害賠償責任，爰依民法第184條第1項前段、第19
    3條第1項、第195條第1項及國家賠償法第2條第2項規定，求
    為甲○○或立法院應給付伊醫藥費1213元、慰撫金87萬元，
    及甲○○部分自起訴狀繕本送達翌日（即93年11月12日）起
    、立法院部分自93年11月 1日起，均至清償日止按年息百分
    之5計算利息之判決。
二、甲○○否認有何侵權行為，並以：(一)大安會館係立法院基於
    提供立法委員住宿之行政目的所設置，性質上屬營造物，為
    公物之一種，而乙○○於91年11月 8日晚間，竟因拒絕接受
    調職派令，在該會館館區範圍內妨礙秩序，大吵大鬧，嚴重
    影響立法委員居住安寧，其基於擔任立法院駐警衛小隊長一
    職，自應依大安會館之設置規則行使營造物警察權限，勸導
    乙○○離去，以維護館區週遭秩序與立法委員出入安全及居
    住安寧，執行方式並無違法不當之處，更無毆打乙○○之行
    為，乙○○離去時左顴部亦無任何傷害。縱認其行為該當於
    傷害罪之構成要件，亦屬依法令及所屬上級公務員命令之職
    務上行為，應阻卻違法而不罰。(二)刑事訴訟中證人陳素英因
    與乙○○有親戚關係，證詞顯有偏頗而與事實不符，而其他
    證人蔡發妙、謝招妹、高銘華及孟小恩均證稱並未看到其有
    傷害乙○○，亦未目睹乙○○受傷，惟刑事判決卻漏未審酌
    此有利於伊之證詞。(三)乙○○提出之台北市立仁愛醫院醫療
    費用收據（收據號碼JB0000000），應付金額823元，其中42
    3元係全民健康保險提供之醫療給付，不得請求；另乙○○
    實付金額 400元，係「證明書費」之支出，並非因侵權行為
    所受之損害，亦不得求償。(四)立法院於91年11月 8日後，持
    續多方與乙○○溝通協商，乙○○卻始終拒依派令到職，並
    坐領乾薪 1年餘，且稱伊「身心長期飽受冤屈煎熬、訴訟奔
    波勞苦，重創難癒」，請求慰撫金87萬元，顯無理由，亦屬
    過高。(五)本件糾紛起因於乙○○無正當理由拒絕接受調職派
    令，且不依合法訟爭程序主張權利，先於大安會館內大吵大
    鬧、妨礙秩序，經勸導後仍滯留大安會館館區外騷擾立法委
    員居住安寧。其基於行使營造物警察權限之意思，規勸乙○
    ○離開，若致乙○○受有損害，乃肇因於乙○○本身之違法
    、違序行為，依民法第217條第1項規定及最高法院85年度台
    上字第1756號判決意旨（甲○○誤為判例），應予減輕或免
    除賠償責任等語，資為抗辯。
三、立法院則以：(一)甲○○在大安會館對面之人行道上，傷害乙
    ○○，已踰越維護大安會館秩序之權限範圍，不能阻卻違法
    ，自無國家賠償法之適用。(二)乙○○對於其遭受如何之「精
    神痛苦」，並未舉證，求償慰撫金87萬元部分，於法不合。
    (三)傷害之造成，係因乙○○不服從立法院調整工作地點，拒
    不到職所致，依民法第217條第1項主張過失相抵，請求免除
    賠償責任等情，資為抗辯。
四、原審判命甲○○應給付乙○○新臺幣6萬790元及自93年11月
    12日起至清償日止，按年息百分之五計算之利息，而駁回乙
    ○○其餘之請求，乙○○就原判決駁回其請求甲○○或立法
    院給付損害賠償 81萬423元部分聲明不服，提起上訴；甲○
    ○則就原判決不利部分聲明不服，提起上訴。乙○○上訴聲
    明：(一)原判決關於駁回乙○○後開第二項之訴部分廢棄。(二)
    上開廢棄部分，甲○○或立法院應再給付乙○○新台幣81萬
    423元，及甲○○部分自93年11月12日起、立法院部分自 93
    年11月 1日起，均至清償日止按年息百分之五計算之利息；
    答辯聲明：甲○○之上訴駁回。甲○○上訴聲明：(一)原判決
    不利於甲○○部分廢棄。(二)上開廢棄部分，乙○○在第一審
    之訴及假執行之聲請均駁回；答辯聲明：乙○○之上訴駁回
    。立法院答辯聲明：乙○○之上訴駁回。
五、本件經依民事訴訟法第463條準用同法第270之1第1項第 3款
    規定，整理並協議簡化爭點及不爭執點後，兩造同意僅就言
    詞辯論時所陳述之事實及主張之法律關係為論斷。經查，乙
    ○○主張甲○○於91年11月8日晚上8時許在立法院大安會館
    外人行道上徒手毆打乙○○，致乙○○受有左顴部腫脹之傷
    害，經訴請臺灣臺北地方法院檢察署檢察官偵查後聲請簡易
    判決處刑，原法院及本院刑事庭判決甲○○傷害，處拘役30
    天，並諭知如易科罰金以300元折算1日，緩刑 3年確定在案
    等情，業據乙○○提出原法院93年度易字第 131號、本院93
    年度上易字第1050號刑事判決、驗傷診斷書、診斷證明書等
    影本為證（見原審卷第 6至22頁），且經本院依職權調取原
    法院93年度易字第 131號、本院93年度上易字第1050號刑事
    卷宗，查核屬實，甲○○及立法院亦不爭執，自堪信為真實
    。惟甲○○否認有侵權行為；立法院亦否認應負國家賠償責
    任，並以前開情詞置辯。是本件應予審究之爭執點厥為：
  (一)甲○○有無毆打乙○○？如有，其行為有無阻卻違法之事由
    ？本件有無過失相抵之適用？損害賠償之金額為何？
  (二)立法院應否負國家賠償責任？
    茲析述如下：
  (一)甲○○有無毆打乙○○？如有，其行為有無阻卻違法之事由
    ？本件有無過失相抵之適用？損害賠償之金額為何？
    1.甲○○有毆打乙○○成傷之行為：
      查甲○○於刑事偵查中業已自承其於91年11月8日晚上8時
      許，為執行乙○○之調派令而強制驅離乙○○離開立法院
      大安會館，而當乙○○離開大安會館，走至對面民宅外花
      台時，其有至該處、拉他（指乙○○）、抓住他的手、抱
      著他、拉開他、他沒有自願離開等事實（見臺灣臺北地方
      法院檢察署92年度偵續字第 500號卷第17頁偵訊筆錄），
      而乙○○因之受有左顴部3×2公分腫脹之傷害，至仁愛醫
      院驗傷，有如前述，已徵甲○○確有因亟欲驅離乙○○，
      而與乙○○產生肢體衝突，其後並於大安會館對面之人行
      道上，基於傷害之故意毆打乙○○，致乙○○受有上開傷
      害，洵堪認定。至刑事案件中證人陳素英、蔡發妙、謝招
      妹、瑞安派出所警員高銘華、孟小恩等人因均未從頭至尾
      完整親見甲○○與乙○○衝突之過程，縱其證稱未見到甲
      ○○有動手毆打乙○○之行為，亦難為甲○○有利之認定
      。從而甲○○辯稱並未徒手毆打乙○○，顯非可採。
    2.甲○○之行為並無阻卻違法之事由：
      甲○○傷害乙○○之地點係位於立法院大安會館對面人行
      道上，並非立法院大安會館內，而甲○○在大安會館對面
      人行道上為傷害乙○○，顯然已逾越維護大安會館秩序之
      權限範圍，甲○○自不能以其行為為依法令之行為或依所
      屬上級公務員命令之職務上行為而阻卻違法。
    3.本件無過失相抵之適用：
      乙○○與甲○○之爭執，起於甲○○執行乙○○之職務調
      動命令時，乙○○認為職務調動不合理且於法不合，不願
      接受調派令，為乙○○所自承。參諸證人即立法院大安會
      館現場駐衛警孟小恩於偵查中證稱：「‧‧‧我就回到值
      班臺繼續工作，約二十分鐘後就聽到外面有咆哮聲，我去
      外面觀察看到甲○○與潘（金聲）二人對話口氣都很不好
      ，我心想小隊長（即甲○○）在處理，就回值班臺」（見
      偵續卷第二三頁背面），於原法院刑事庭審理時證述：「
      事後我有出去看，我看到他們兩位在大安會館對面的出入
      道持續爭吵，但是我沒有看到兩人有肢體的動作」「他（
      指乙○○）甚至連打電話都在咆哮，音量很大、很吵，我
      們小隊長叫他離開，他說他就是要在這邊，在那邊吵」各
      等語（見臺北地方法院刑事卷宗審判筆錄第17、18頁），
      及甲○○在原法院刑事庭審理時陳稱：「他（指乙○○）
      站在會館門口的花台，我跟他講他不能在那邊，因為我們
      防衛的範圍，照駐警管理規則在十公尺裡面是我們防衛的
      範圍，十公尺內如果他站在那個地方還是對面都是我們的
      範圍，我騎著機車看到他，我就先把機車停下來叫他離開
      ，他不離開，我才下機車，我下來他就離開那個位置，我
      就沒有再接近他，他就一直在那邊咆哮打電話，這樣會影
      響到委員的安寧，我才過去拉他的手，並摟住他的腰請他
      離開，我們的驅離動作就是這樣，我們不做攻擊的動作」
      等情（見臺北地方法院刑事卷宗審判筆錄第14、15頁），
      堪認乙○○係因不服職務調動命令，當場表示不願接受調
      派而逗留於大安會館館區外，以致雙方因而有口角衝突，
      之後並發生甲○○於大安會館對面之人行道上基於傷害之
      故意，毆打乙○○成傷。按對於職務調動命令之適法性認
      為尚有疑義，應循法定途徑以求救濟，乙○○因不願接受
      調派，與甲○○發生爭執，並逗留於大安會館館區外之舉
      動，固非可取。惟民法第 217條過失相抵係指加害人與被
      害人雙方行為為損害發生或擴大之共同原因，法院得減輕
      賠償金額者而言。雖不因該行為係出自加害人故意或過失
      而有異，惟仍應以共同原因為必要。乙○○所受傷勢係因
      甲○○之故意傷害所造成，此與乙○○不願接受調派，逗
      留於大安會館館區外之舉動係屬二事，乙○○之行為縱或
      造成立法委員居住安寧之損害，仍不能認為係乙○○受甲
      ○○故意傷害之共同原因。甲○○及立法院依民法第 217
      條第 1項及最高法院85年度台上字第1756號判決意旨（車
      禍過失傷害），主張過失相抵，減輕或免除賠償責任，自
      無足採。
   4.損害賠償之金額：
     (1)按因故意或過失，不法侵害他人之權利者，負損害賠償
       責任。不法侵害他人之身體或健康者，對於被害人因此
       喪失或減少勞動能力或增加生活上之需要時，應負損害
       賠償責任。不法侵害他人之身體、健康、名譽、自由、
       信用、隱私、貞操，或不法侵害其他人格法益而情節重
       大者，被害人雖非財產上之損害，亦得請求賠償相當之
       金額。民法第184條第1項前段、第193條第 1項、第195
       條第1項分別定有明文。再者，全民健康保險法第1條後
       段固規定，就該法未規定之事項應適用保險法相關規定
       。惟全民健康保險性質上係屬健康、傷害保險，除有全
       民健康保險法第82條規定之情形外，依保險法第130條、
       第135條準用同法第103條之規定，全民健康保險之保險
       人不得代位行使被保險人因保險事故所生對於第三人之
       請求權，要無保險法第53條規定適用之餘地。是全民健
       康保險之被保險人，非因汽車交通事故受傷害，受領全
       民健康保險提供之醫療給付，其因侵權行為所生之損害
       賠償請求權並不因而喪失（最高法院 89年台上字第805
       號判決要旨參照）。
     (2)本件乙○○因甲○○之侵權行為，導致左顴部受有3×2
       公分腫脹之傷害，承如前述，則乙○○請求甲○○賠償
       醫藥費、精神慰撫金，委無不合。茲就乙○○各項請求
       金額，是否合法有據，分述如次：
       關於醫療費1,213元部分：
         乙○○提出其因受傷而至向德中醫診所就診支出門診
         掛號費及自負額合計100元（另押單費100元未請求）
         ，有收據影本一紙為證，甲○○就該收據之真正亦不
         爭執。據甲○○自陳其為執行乙○○之調派令而強制
         將乙○○驅離立法院大安會館，且當乙○○離開大安
         會館，走至對面民宅外花台時，復曾至該處拉乙○○
         、抓住乙○○手，並抱著乙○○，加以拉開，乙○○
         並未自願離開等情，並參諸乙○○於91年11月10日至
         向德中醫診所診斷傷勢為右肩臂挫傷，依經驗法則判
         斷，該費用之支出與甲○○之拉扯行為有因果關係，
         已信而有徵，要無庸疑。另仁愛醫院醫療費用自負額
         290元部分，依乙○○所受傷害及各收據載明治療費
         別，自均屬治療上之必要費用。又診斷證書費 400元
         ，為乙○○為證明傷害發生及其範圍所必要之費用，
         應納為損害之一部分，得請求加害人賠償（最高法院
         91年5月7日、91年度第 3次民事庭會議決議(一)參照）
         。至於仁愛醫院醫療費用健保給付42 3元部分，依前
         開法文及最高法院判決要旨，乙○○對甲○○之損害
         賠償請求權並不因而喪失，亦應准許。
       精神慰撫金87萬元部分：
         查乙○○雖因左顴部 3x2公分之傷害，致肉體、精神
         受有痛苦，本院斟酌實際情況、兩造之身分、地位、
         乙○○每月薪資2萬8582元、甲○○之每月薪資5萬10
         0元等情，認乙○○請求非財產上損害 87萬元尚屬過
         高，應認以 6萬元為適當，逾此數額之請求，尚屬無
         據。
  (二)立法院應否負國家賠償責任？
    1.按「公務員於執行職務行使公權力時，因故意或過失不法
      侵害人民自由或權利者，國家應負損害賠償責任。公務員
      怠於執行職務，致人民自由或權利遭受損害者亦同。」，
      國家賠償法第2條第2項定有明文。所謂行使公權力，係指
      公務員居於國家機關之地位，行使統治權作用之行為而言
      ，並包括運用命令及強制等手段干預人民自由及權利之行
      為，以及提供給付、服務、救濟、照顧等方法，增進公共
      及社會成員之利益，以達成國家任務之行為（最高法院88
      年度台上字第2214號裁判意旨參照）。
    2.查甲○○在大安會館對面之人行道上傷害乙○○，其主觀
      縱係為驅離乙○○之目的而為，客觀上明顯已踰越維護大
      安會館秩序之權限範圍，並不能以「依法之行為」及「依
      所屬上級公務員命令之職務上行為」而阻卻違法，有如前
      述，並據本院刑事確定判決認定在卷足考（見本院刑事確
      定判決第 6頁第6至9行），核與乙○○於刑事偵查中自陳
      其自己走出去（大安會館）外面，到對面民宅外的花台，
      離會館約50公尺，在那邊要打電話給家人時，甲○○騎機
      車過來打伊等語相符（見臺灣臺北地方法院檢察署92年度
      偵續字第 500號卷第16頁偵訊筆錄），足見甲○○傷害乙
      ○○之地點係在大安會館對面之人行道，距會館約50公尺
      之遠，顯已踰維護大安會館秩序之權限範圍，客觀上甲○
      ○之行為不得認係行使公權力之行為，核與國家賠償法第
      2條第2項前段所定「公務員於執行職務行使公權力時，因
      故意或過失不法侵害人民自由或權利者，國家應負損害賠
      償責任。」之要件尚有未合。立法院辯稱不負國家賠償責
      任，即為可取。乙○○主張甲○○係立法院大安會館警衛
      ，於執行職務侵害伊權益，依國家賠償法第2條第2項之規
      定，請求立法院負國家賠償責任云云，並提出甲○○向立
      法院所提職務報告及其在刑事案件之答辯狀與上訴狀、證
      人程谷川加註「請警衛隊維護會館安全及公布調派令」等
      語之調派單為證，因甲○○所提「職務報告」及於刑事案
      件中所為關於毆打乙○○部分之辯解純屬其個人卸責之詞
      ，而程谷川上開加註之指示則僅在命警衛隊維護會館安全
      ，乙○○自不能執此遽謂甲○○所為即屬執行公權力之行
      為。
六、綜上所述，乙○○依民法第184條第1項前段、第193條第1項
    、第195條第1項規定，請求甲○○賠償醫藥費1213元及慰撫
    金6萬元之損害共計6萬1213元，並加計自起訴狀繕本送達翌
    日（即93年11月12日）起至清償日止按年息5%計算之利息，
    為有理由，應予准許。原審就上開應予准許中關於6萬790元
    （即醫藥費790元及慰撫金6萬元）本息部分，為甲○○敗訴
    判決，並無違誤，甲○○上訴意旨仍執陳詞指摘原判決此部
    分不當，求予廢棄改判，委無理由，應予駁回其上訴；其餘
    醫藥費 423元部分，原審為乙○○敗訴判決，容有未洽，乙
    ○○上訴意旨執以指摘，為有理由，應由本院將原判決此部
    分廢棄改判如主文第二項所示。至其餘不應准許部分，原審
    為乙○○敗訴判決，於法並無不合，就此乙○○上訴意旨指
    摘原判決不當，求予廢棄改判，核無理由，應予駁回其上訴
    。
七、本件事證已臻明確，兩造其餘攻擊、防禦方法經逐一審酌，
    認與前開論斷結果無礙，爰無加贅述之必要，附此敘明。
八、據上論結，本件乙○○之上訴為一部有理由，一部無理由；
    甲○○之上訴為無理由，依民事訴訟法第450條、第449條第
    1 項、第79條，第78條，判決如主文。
中　　華　　民　　國　　94　　年　　7 　　月　　26　　日
                        民事第十一庭
                            審判長法  官  阮富枝
                                  法  官  吳麗惠
                                  法  官  林麗玲
正本係照原本作成。
不得上訴。
中　　華　　民　　國　　94　　年　　7 　　月　　26　　日
　　　　　　　　　　　　　　　　　書記官  鐘秀娥
